【裁判字號】    98,上易,2713
【裁判日期】    990126
【裁判案由】    侵占
【裁判全文】
臺灣高等法院刑事判決                98年度上易字第2713號
上  訴  人
即  被  告  甲○○
上列上訴人因侵占案件，不服臺灣板橋地方法院98年度易字第
1341號，中華民國98年10月7日第一審判決（起訴案號：臺灣板
橋地方法院檢察署98年度偵緝字第423號），提起上訴，本院判
決如下：
    主  文
原判決撤銷。
甲○○無罪。
    理  由
一、公訴意旨略以：被告甲○○受僱於牧泉企業股份有限公司（
    下稱牧泉公司），負責羊乳配送及收款工作，為從事業務之
    人。詎竟意圖為自己不法之所有，於民國97年9月間，藉職
    務之便，將所收取應繳回牧泉公司之貨款新台幣（下同）
    67,647元，易持有為所有，將之侵占入己，足生損害於牧泉
    公司，因指被告犯刑法336條第2項業務侵占罪嫌。
二、按犯罪事實應依證據認定之，無證據不得認定犯罪事實；又
    不能證明被告犯罪者，應諭知無罪之判決，刑事訴訟法第15
    4條第2項、第301條第1項分別定有明文。又按告訴人之告訴
    ，係以使被告受刑事訴追為目的，是其陳述是否與事實相符
    ，仍應調查其他證據以資審認（最高法院52年台上字第1300
    號判例意旨參照）。而事實之認定，應憑證據，如未能發現
    相當證據，或證據不足以證明，自不能以推測或擬制之方法
    ，以為裁判基礎；所謂認定犯罪事實之證據，係指足以認定
    被告確有犯罪行為之積極證據而言，如未發現相當證據，或
    證據不足以證明，自不能以推測或擬制之方法，以為裁判基
    礎。且刑事訴訟上證明之資料，無論其為直接證據或間接證
    據，均須達於通常一般人均不致於有所懷疑，而得確信其為
    真實之程度，始得據為有罪之認定，若其關於被告是否犯罪
    之證明未能達此程度，而有合理性懷疑之存在，致使無從形
    成有罪之確信，根據「罪證有疑，利於被告」之證據法則，
    即不得遽為不利被告之認定，最高法院76年台上字第4986號
    判例、40年台上字第86號判例意旨足資參照。再按刑法上之
    侵占罪，以意圖為自己或第三人不法之所有，而擅自處分自
    己持有之他人所有物，或變更持有之意為不法所有之意，為
    其構成要件（最高法院19年上字第1052號、41年台非字第57
    號判例可資參照），是苟無意圖為自己或第三人不法所有之
    犯意，變持有為己有，或擅自處分所持有之財產，自不生侵
    占問題。
三、公訴人指被告甲○○涉有業務侵占罪嫌，無非以被告於偵查
    中之供述、告訴人代理人乙○○於偵查中之指訴、承攬合約
    書、切結保證書、本票影本、應收帳款簽收單、侵占明細表
    等，為其論據。訊之上訴人即被告甲○○固坦承係有受僱於
    牧泉公司，及於97年9月間向客戶收取貨款後，有部分款項
    未繳回牧泉公司等事實，惟堅決否認有何業務侵占之犯行，
    並辯稱：伊因先前送貨時發生車禍，公司要伊負擔修車費用
    ，伊因此決定離職，始於97年9月收帳後扣除伊所應領取之
    薪資後，將餘款及未收款帳單交回公司，並無意圖為自己不
    法所有等語。經查：
  (一)被告甲○○係受僱於牧泉公司，負責羊乳配送及收款工作，
    有於97年9月間收取牧泉公司貨款後，未將其中67,647元繳
    回牧泉公司即離職等情，業據被告甲○○於原審審理時供承
    在卷（見原審卷第70頁反面），核與告訴人代理人乙○○於
    檢察事務官詢問時證述情節相符（見他字第6366號卷第8頁
    ），並有送貨員應收帳款簽收單、切結保證書、本票等影本
    各1件附卷可稽，堪信為真實。而被告於偵查及原審審理時
    固均坦承有公訴人所指之業務侵占犯行（見偵緝字第423號
    卷第15頁、原審卷第66頁反面、第69頁反面），然被告既不
    否認確有將貨款中之67,647元據為己有，是被告前揭坦承業
    務侵占犯行，其真意係指確有將上開67,647元貨款充為薪資
    或有意圖為自己或第三人不法所有，將該持有之貨款易為所
    有之意，自有究明之必要。
  (二)依告訴人代理人乙○○於本院審理時所述：牧泉公司收貨款
    的程序，是每月2日被告跟公司提領貨款帳單，然後簽本票
    給公司，本票金額是貨款，但只填整數。之後被告要在7日
    繳回一半貨款，12日要結清。如果7日有繳回一半，公司在
    10日會給被告一張傭金表，等同是被告的薪資，12日只要繳
    回扣除傭金之後餘款即可；被告這次所領的提領貨款帳單總
    額是123,180元，實際收到的貨款還要再統計，被告於9月10
    日就沒上班了，他有在9月9日有繳回4萬元，且被告8月的薪
    資還沒有領，但被告有因不慎損壞公司車輛，從8月開始每
    月扣除1萬元，以抵償5萬元的修車費，被告的薪資是以送貨
    的瓶數計算，每月不一樣，被告在發生車禍後就減少工作量
    ，所以8月份統計下來，如果被告有把全部貨款收齊，薪資
    也只有2萬多元等語（本院卷第16頁正、反面、第33頁），
    足知縱被告應領薪資數額尚不確定，且被告另有積欠牧泉公
    司修車費用，然被告在離職前尚有薪資未領，已屬明確。而
    牧泉公司確係以由被告自行扣除薪資後繳回餘額方式，給付
    被告薪資，是被告與牧泉公司間雖就被告於97年8月之薪資
    數額尚有爭執，惟被告既於收取貨款後，將其中4萬元歸還
    牧泉公司，顯見其係依往例收取薪資無訛。況苟被告有不法
    所有之意圖，自無將該次所收取之貨款中之4萬元繳還牧泉
    公司之理，是被告辯稱伊是因薪資尚未領，所以於離職前扣
    除薪資後，將餘款繳回牧泉公司等語，洵非無據。又依告訴
    人代理人前揭所述，可知上開送貨員應收帳款簽收單、切結
    保證書、本票等影本僅得證明被告於97年9月應收貨款之數
    額，尚難以此遽為不利於被告之認定。
  (三)綜上所述，被告與告訴人間就被告可否取得上開67,647元之
    爭執係屬民事糾葛，尚難認被告有何不法所有之意圖。本件
    依檢察官所提事證，尚不足證明被告有侵占業務犯行，此外
    ，本院復查無其他積極證據足證被告犯罪，揆諸前開說明，
    自應為被告無罪之判決。原審對被告予以論罪科刑，容有未
    當。被告上訴意旨否認犯罪，指摘原判決不當，為有理由，
    應由本院將原判決撤銷改判，並諭知無罪之判決。
據上論斷，應依刑事訴訟法第369條第1項前段、第364條、第301
條第1項，判決如主文。
本案經檢察官陳國鳴到庭執行職務。
中    華    民    國    99    年    1     月    26    日
                  刑事第二十二庭審判長法  官  郭雅美
                                      法  官  洪于智
                                      法  官  李麗珠
以上正本證明與原本無異。
不得上訴。
                                      書記官  陳禹任
中    華    民    國    99    年    1     月    27    日


司法院資訊處製作；財團法人民間司法改革基金會備份。
